臺灣屏東地方法院民事判決　　　　　　　 95年度勞訴字第8號
原　　　告　甲○○
　　　　　　庚○○
　　　　　　戊○○
上列3人共同
訴訟代理人　陳純青律師
被　　　告　海馬實業股份有限公司
法定代理人　丙○○　　住台南市.
訴訟代理人　辛○○　　住台南縣.
訴訟代理人　吳賢明律師
　　　　　　李汶哲律師
　　　　　　許乃丹律師
上列當事人間給付工資等事件，本院於民國96年6 月23日言詞辯
論終結，判決如下：
    主  文
被告應給付原告甲○○新臺幣肆拾萬壹仟佰伍拾伍元，給付原
告庚○○新臺幣玖萬壹仟陸佰陸拾伍元，給付原告戊○○新臺幣
陸萬肆仟肆佰貳拾伍元，及均自九十五年五月十二日起至清償日
止，按週年利率百分之五計算之利息。
訴訟費用由被告負擔。
    事實及理由
一、按訴狀送達後，原告不得將原訴變更或追加他訴，但擴張或
    減縮應受判決事項之聲明者，不在此限，民事訴訟法第255
    條第1 項第3 款定有明文。本件原告起訴請求被告給付原告
    甲○○新臺幣（下同）414,190 元，給付原告庚○○101,66
    5 元，給付原告戊○○74,425元，及均各自起訴狀繕本送達
    翌日起至清償日止按週年利率百分之5 計算之利息；於訴狀
    送達後，改為請求被告給付甲○○401,355 元，給付原告庚○○91,665元，給付原告戊○○64,425元，及均各自起訴狀
    繕本送達翌日起至清償日止按週年利率百分之5 計算之利息
    ，核屬民事訴訟法第255 條第1 項第3 款所定減縮應受判決
    事項之聲明，於法並無不合，合先敘明。
二、原告主張：原告3 人均為被告勞工，在屏東縣屏東市太平洋
    百貨公司被告所設立之專櫃任職，原告甲○○自民國81 年9
    月10日起任職，原告庚○○自91年8 月9 日起任職，原告戊○○則自92年9 月29日起任職。嗣於民國95年3 月16日，被
    告以屏東太平洋百貨公司專櫃結束營業為由，將原告3 人調
    動至被告於高雄市百貨公司設立之專櫃任職，顯非被告經營
    所必需；且將令原告3 人需於高雄及屏東間往返奔波上、下
    班，無異延長工作時間，共需額外支出通勸兩地之交通費，
    勞動條件已有不利變更；且於夜間10時自高雄市下班後，已
    無大眾運輸系統可搭乘返回屏東住處，對原告3 人之安全及
    體能均足堪慮；被告復未有任何具體之必要協助行為，被告
    所為調動顯已違反上開雇主調動勞工應符合之五大原則，自
    屬違反勞工法令，且已損害原告3 人。另被告並以原屏東專
    櫃進行清點後恐有貨品短少情形需原告賠償為由，於發給95
    年3 月份工資時，擅自將原告3 人應領工資，各預扣10,000
    元未為給付，遲至原告3 人提起本件訴訟後，始給付預扣之
    10,000元，被告顯不依勞動契約給付工作報酬情事。因被告
    違反勞動基準法第14條第1 項第5 、6 款規定，原告3 人乃
    於95年4 月19日為終止勞動契約之表示，並準用勞動基準法
    第17條規定，請求被告給付資遣費。並聲明：(一)被告應給付
    甲○○401,355 元，給付原告庚○○91,665元，給付原告戊○○64,425元，及均各自起訴狀繕本送達翌日起至清償日止
    按週年利率百分之5 計算之利息；(二)請均宣告原告得為假執
    行。
三、被告則以：被告於95年3 月8 日起即公告將原告3 人進行調
    動，原告3 人如認被告有違反勞基法第14條第1 項第6 款「
    雇主違反勞動契約或勞工法令，致有損害勞工權益之虞者」
    之情事，其至遲應於95年4 月8 日前即為終止勞動契約之意
    思表示，惟原告3 人遲至95年4 月19日方主張終止，顯已逾
    勞動基準法第14條第2 項所規定之30日除斥期間，是原告3
    人之終止勞動契約並不合法。又於屏東縣政府爭議協調過程
    中，被告允諾為調職之員工提供高雄、屏東來回車票之交通
    補助，或提供高雄市區之房舍作為宿舍之用，未料原告3 人
    仍拒絕接受，且原告甲○○於81年間起即在被告任職，其工
    作地點本在被告設於高雄大立百貨公司專櫃，直至87年4 月
    間，始調動至屏東專櫃任職，足見原告甲○○不會因工作地
    點而受影響。且被告將原告3 人調動至高雄地區上班，係因
    屏東市太平洋百貨公司以樓面需做局部性調整為由，通知被
    告暫時終止專櫃租約，而被告將原告3 人進行之調動所從事
    者亦係渠等原來之工作，並未做任何之變更，其他勞動條件
    及薪資亦無任何變動，再衡諸目前就業環境實況，往來屏東
    、高雄工作者比比皆是，尚不得僅以此即謂調動過遠，況被
    告更允以提供必要之協助如交通津貼及住宿等，被告自無違
    反勞動基準法第14條第1 項第6 款之情事。又原告3 人因擔
    任專櫃人員，故被告規定員工「離職」時，會先暫扣離職當
    月之10,000元薪資，待清點完畢無誤後，旋即發還該10,000
    元薪資，而本件被告已於95年5 月10日發給預扣之10,000元
    ，故被告亦無「雇主不依勞動契約給付工作報酬」之情事。
    是原告3 人終止勞動契約不合法，被告自無給付資遣費之必
    要等語置辯。爰聲明：(一)原告之訴駁回；(二)如受不利益判決
    ，請准供擔保宣告免為假執行。
四、下列事項為兩造所不爭執，並有存證信函及掛號郵件收件回
    執（見本院卷第16至18頁）、勞工保險被保險人資料（見本
    院卷第19、24、28頁）、屏豐興業股份有限公司函（見本院
    卷第69、70頁）、海馬實業股份有限公司函（見本院卷第71
    頁）附卷可稽，堪信為真實：
  (一)原告3 人均為被告勞工，在屏東縣屏東市太平洋百貨公司被
    告所設立之專櫃任職，原告甲○○自81年9 月10日起任職，
    原告庚○○自91年8 月9 日起任職，原告戊○○則自92 年9
    月29日起任職。
  (二)嗣於民國95年3 月16日，被告以屏東太平洋百貨公司專櫃結
    束營業為由，將原告3 人調動至被告於高雄市百貨公司設立
    之專櫃任職。
  (三)另被告並以原屏東專櫃進行清點後恐有貨品短少情形需原告
    賠償為由，於發給95年3 月份工資時，將原告3 人應領工資
    ，各預扣10,000元，遲至原告3 人提起本件訴訟後之95年5
    月10日，始給付預扣之10,000元。
  (四)原告3 人以被告違反勞動基準法第14條第1 項第5 、6 款規
    定，於95年4 月19日為終止勞動契約之表示。
五、兩造爭執事項：
  (一)被告將原告3 人調職，有無違反勞動契約及勞動法令，是否
    為權利濫用？
  (二)原告3 人通知被告終止雙方之勞動契約有無終止效力？原告
    3 人請求資遣費是否有據？
六、被告將原告3 人調職，有無違反勞動契約及勞動法令，是否
    為權利濫用？
  (一)按權利之行使，不得違反公共利益，或以損害他人為主要目
    的；行使權利，履行義務，應依誠實及信用方法，民法第14
    8 條定有明文。查勞動契約其性質屬民法僱傭契約，自仍有
    上開規定之適用。又工作場所及應從事之工作有關事項，依
    勞動基準法施行細則第7 條第1 款規定，勞資雙方應於勞動
    契約中約定，故其變更亦應由雙方自行約定。而雇主如有調
    動員工之必要，內政部亦曾於74年9 月5 日發布74台內勞字
    第328433號行政命令，雇主發布調職命令，應依下列原則辦
    理：基於企業經營上所必須；不得違反勞動契約；對
    勞工薪資及其他勞動條件未做不利益變更；調動後工作與
    原有工作性質為其體能及技術所可勝任；調動地點過遠，
    雇主應予必要協助。可見雇主調動員工，變更員工之工作場
    所，自應斟酌員工之利益而決定，即需依據上開之五原則辦
    理，否則，其調職命令即屬權利濫用之非法行為。
  (二)本件被告對原告3 人所為之調動，被告事前均未與原告3 人
    協商，且未予必要之協助等情，為被告所不爭執。又被告僱
    傭之專櫃員工之工作時間為上午10時30分至下午10時30分，
    分二班制，假日早班是上午10時30分至下午6 時，晚班是下
    午2 時30分至下午10時30分，平常日早班上午10時30分至下
    午5 時，晚班是下午4 時至下午10時30分，各專櫃人員上下
    班時間依照各百貨公司的開門營業時間而略有差異，二班制
    都是輪班，並沒有固定何人擔任早、晚班之事實，業據證人
    己○○、丁○○證述甚詳（見本院卷第107 、108 頁）。且
    原告3 人因此調動如係擔任晚班工作時，下午10時30分下班
    後，通勤之大眾交通運輸方式為先搭乘公車至高雄火車站，
    再轉乘火車至屏東，復轉乘公車返回原告3 人住處，而此時
    已無公共交通工具可供原告3 人搭乘之事實，為被告所不爭
    執（見本院卷第176 頁）。而被告對於此種遠距離之調動，
    並未提供其他生活上之必要協助，在此情況下，顯然已對原
    告3 人之個人、家庭生活造成嚴重影響，顯係對其他勞動條
    件做不利益之變更，是被告之調動命令，已違反上述之內政
    部74年9 月5 日發布之74台內勞字第328433號所頒「雇主調
    動勞工之五項原則」行政命令，而有權利濫用之情形。
  (三)雖被告辯稱：於屏東縣政府爭議協調過程中，伊允諾為調職
    之員工提供高雄、屏東來回車票之交通補助，或提供高雄市
    區之房舍作為宿舍之用，未料原告3 人仍拒絕接受云云，並
    提出租賃契約書為據（見本院卷第148 至159 頁）。惟查此
    為原告3 人所否認，且被告於屏東縣政府勞工局所召集之勞
    資爭議協調會中，第1 次協調時，被告並未允諾給予補助或
    提供宿舍，經屏東縣政府勞工局員工告知已違反「雇主調動
    勞工之五項原則」，被告遲至第2 次協調時，雖允諾給予補
    助或提供宿舍，然並未具體提出補償條件或宿舍地點之事實
    ，業據證人即屏東縣政府勞工局員工乙○○證稱：「被告公
    司調動員工，有違反調動原則的問題，當時被告公司也不知
    道這些規定，第一次協調會是3 月30日，當天我們主管機關
    有口頭告知被告公司相關調動原則，但是沒有作成會議記錄
    ，所以4 月12日時（指第二次協調會），被告公司有回覆說
    要做津貼補助及提供住宿，但是當天被告公司並沒有具體指
    稱說津貼補助為多少，及要提供哪裡的住處。」、「（當時
    原告等三人對被告所提出的津貼補助及住宿的協助，原告等
    三人有何回應？）因為沒有作成會議記錄，所以我沒有辦法
    回答，但是我印象中，原告有要求葉先生（指被告代理人）
    提出更具體的津貼補助金額及住宿地點，但是葉先生沒有辦
    法回答，所以才會由他們私下自己去談。」等語（見本院卷
    第174 至175 頁），並有屏東縣政府函附之勞資爭議協調會
    議記錄附卷可稽（見本院卷第12至15頁）。又被告承租之高
    雄市○鎮區○○街15號13樓之15房屋，係自91年4 月1 日起
    承租，此有被告所提之上開租賃契約書足憑，倘被告承租該
    房屋之目的即係作為供調動員工宿舍之用，則被告於屏東縣
    政府勞工局第2 次協調時，即可具體陳明宿舍地點，然被告
    卻未具體陳明宿舍地點；況證人即被告員工丁○○亦證稱：
    「（被告公司是否有提供員工宿舍？）我不清楚，我沒有聽
    過有員工有住宿舍的。」等語（見本院卷第108 頁），足認
    被告所承租之上開房屋並非作為原告3 人調動之宿舍。故被
    告所辯，顯不足採。
  (四)被告另辯稱：原告甲○○於81年間起即在被告任職，其工作
    地點本在被告設於高雄大立百貨公司專櫃，直至87年4 月間
    ，始調動至屏東專櫃任職，足見原告甲○○不會因工作地點
    而受影響；原告3 人亦可搭乘其他交通工具，不會因下班時
    間太晚而受影響云云。然被告於95年調動原告甲○○時，既
    屬工作地點之變更，揆諸上開規定，自應徵得原告甲○○之
    同意，自難以81年至87間原告甲○○之工作地點在高雄，即
    得變更工作地點。再原告3 人通勤使用之交通工具，依常情
    為搭乘大眾交通工具，被告無權要求原告3 人自行設法以其
    他交通工具供通勤之用，是被告辯稱原告3 人可搭乘其他交
    通工具云云，亦屬無據。準此，顯見被告此次之調職命令，
    確屬違反勞工法令之權利濫用行為，被告辯稱調動原告3 人
    ，並無違反勞動契約或勞動法令及權利濫用之情形可言云云
    ，尚難採信。
七、原告3 人通知被告終止雙方之勞動契約有無終止效力？原告
    3 人請求資遣費是否有據？
  (一)原告3 人以被告扣發10,000元為由，終止勞動契約部分：
    1.按勞動基準法第21條第1 項規定：「工資由勞雇雙方議定
      之，但不得低於基本工資。」，而為保護勞工取得工資之
      權益，乃於勞動基準法第14條第1 項第5 款規定：雇主不
      依勞動契約給付工作報酬者，勞工得不經預告終止契約。
      次按在現代勞務關係中，因企業之規模漸趨龐大受僱人數
      超過一定比例者，雇主為提高人事行政管理之效率，節省
      成本有效從事市場競爭，就工作場所、內容、方式等應注
      意事項，及受僱人之差勤、退休、撫恤及資遣等各種工作
      條件，通常訂有共通適用之規範，俾受僱人一體遵循，此
      規範即工作規則。勞工與雇主間之勞動條件依工作規則之
      內容而定，有拘束勞工與雇主雙方之效力，而不論勞工是
      否知悉工作規則之存在及其內容，或是否予以同意，除該
      工作規則違反法律強制規定或團體協商外，當然成為僱傭
      契約內容之一部。
    2.本件被告規定對於離職人員，在貨物盤點前，原先預扣薪
      資5,000 元，自92年後預扣薪資10,000元，待盤點無誤後
      始再發給之事實，業據證人壬○○、己○○、丁○○證述
      在卷（見本院卷第105 、106 、108 頁）。而被告已於盤
      點貨物後，於95年5 月10日發給原告3 人預扣之10,000元
      ，亦為兩造所不爭執。足認被告預扣薪資之一部為被告之
      工作規則，且屬僱傭契約內容之一部，自有拘束原告3 人
      之效力，自難認被告有違反勞動契約或勞工法令，致損害
      勞工權益之虞之情形。亦無礙於原告3 人取得工資之權益
      ，核與勞動基準法第14條第1 項第5 款規定：雇主不依勞
      動契約給付工作報酬之情事不同，原告3 人自不得主張得
      不經預告終止契約。故原告3 人以被告扣發10,000元為由
      ，終止勞動契約，即屬無據。
  (二)原告3 人以被告之調職命令違反「雇主調動勞工之五項原則
    」為由，終止勞動契約部分：
    1.按雇主違反勞動契約或勞工法令，致有損害勞工權益之虞
      者，勞工得不經預告終止契約，勞動基準法第14條第1 項
      第6 款定有明文。本件被告上開調職命令，確屬違反勞工
      法令之權利濫用行為，詳如前述，是原告3 人以此為由終
      止勞動契約，即屬有據。
    2.雖被告辯稱：伊於95年3 月8 日起即公告將原告3 人進行
      調動，惟原告3 人遲至95年4 月19日方主張終止，顯已逾
      勞動基準法第14條第2 項所規定之30日除斥期間云云。惟
      於95年3 月16日，原告3 人即以被告之調職命令違反「雇
      主調動勞工之五項原則」為由，向屏東縣政府勞工局申請
      協調要求資遣之事實，業據證人乙○○證述在卷（見本院
      卷第175 頁），並有屏東縣政府勞資爭議（協調）申請書
      足憑（見本院卷第180 至181 頁）。又被告於屏東縣政府
      勞工局所召集之勞資爭議協調會中，第1 次協調時，被告
      並未允諾給予補助或提供宿舍，經屏東縣政府勞工局員工
      告知已違反「雇主調動勞工之五項原則」，被告遲至第2
      次協調時，雖允諾給予補助或提供宿舍，然並未具體提出
      補償條件或宿舍地點之事實，詳如前述。本件原告3 人已
      先於95年3 月16日提出資遣請求，而被告於第一次協調時
      （即95年3 月30日），亦允諾「其他配套方式公司會作適
      當處置」，此徵之勞資爭議協調會議記錄之記載自明（見
      本院卷第13頁），然被告遲至第2 次協調時（即95年4 月
      12日），雖允諾給予補助或提供宿舍，然並未具體提出補
      償條件或宿舍地點，原告3 人乃於95年4 月18日寄發存證
      信函（於95年4 月19日送達被告）為終止勞動契約之意思
      表示等情觀之，足認原告3 人原已提出資遣請求，係因被
      告於第1 次協調時允諾「作適當處置」云云，原告3 人因
      信任被告始未立即終止兩造勞動契約，而於第2 次協調時
      ，因被告仍未具體提出補償條件或宿舍地點，原告3 人因
      認其權益有受損之虞乃終止兩造勞動契約。是本件原告3
      人得不經預告終止勞動契約之除斥期間應自第2 次協調之
      95年4 月12日起算，否則無異允許被告假藉協調名義而拖
      延期間。是本件原告3 人既於95年4 月12日始知悉被告有
      上開違反勞工法令之權利濫用行為，則其於95年4 月19日
      為終止兩造勞動契約之意思表示，自無逾越除斥期間，被
      告所辯，亦屬無據。
  (三)原告3 人請求資遣費是否有據？
    按雇主違反勞動契約或勞工法令，致有損害勞工權益之虞者
    ，勞工得不經預告終止契約；第17條規定於本條終止契約準
    用之；又雇主依前條終止勞動契約者，應依左列規定發給勞
    工資遣費：一、在同一雇主之事業單位繼續工作，每滿1 年
    發給相當於1 個月平均工資之資遣費。二、依前款計算之剩
    餘月數，或工作未滿1 年者，以比例計給之。未滿1 個月者
    以1 個月計；再定期契約屆滿後或不定期契約因故停止履行
    後，未滿3 個月而訂定新約或繼續履行原約時，勞工前後工
    作年資，應合併計算，勞動基準法第14條第1 項第6 款、第
    4 項、第17條、第10條分別定有明文。本件被告因非法調動
    原告3 人而違反勞工法令，致有損害原告3 人勞工權益，且
    經原告3 人依法終止契約之事實，既經認定如前，則依前開
    法條，原告3 人自得請求被告給付資遣費。經查，原告甲○○離職前之平均工資為29,736元，工作期間合計為13年7 月
    9 日；原告庚○○離職前之平均工資為26,190元，工作期間
    合計為3 年8 月10日；原告戊○○離職前之平均工資為25,7
    70元，工作期間合計為2 年6 月21日等事實，為兩造所不爭
    執（見本院卷第175 至176 頁），故原告甲○○請求被告給
    付401,355 元之資遣費（平均薪資29,730元×13.5個月＝40
    1,355 元）；原告庚○○請求被告給付原告91,665元之資遣
    費（平均薪資26,190元×3.5 個月＝91,665元）；原告戊○○請求被告給付64,425元之資遣費（平均薪資25,770元×2.
    5 個月＝64,425元），即屬有據，應予准許。
八、綜上所述，原告3 人依勞動基準法之規定，請求被告給付如
    主文第1 項所示之資遣費，及均自訴狀繕本送達之翌日（即
    95年5 月12日）起至清償日止，按週年利率百分之5 計算之
    利息，為有理由，應予准許。又依民事訴訟法第389 條第1
    項第5 款宣告假執行者，其金額或價額之計算，以各個判決
    所命給付之金額或價額為準，以一訴主張數項標的與「共同
    訴訟」，其合併判決者，固應合併計算其金額或價額，以定
    其得否依職權宣告假執行，如係分別判決者，則應各依其判
    決所命給付之金額或價額，定其得否依職權宣告假執行（楊
    建華著民事訴訟法實務問題研究第303 頁，76年2 月版）。
    再分別提起之數宗訴訟，經法院命合併辯論及合併裁判者，
    如所命給付合併計算其價額已逾50萬元者（指各宗訴訟標的
    之價額未逾50萬元而言），此與客觀訴之合併無異，法院對
    之不得依職權宣告假執行（吳明軒著中國民事訴訟法第1062
    頁，93年9 月修訂6 版）。可見，在原告或被告有多數之共
    同訴訟且合併判決時，與「以一訴主張數項標的」之情形，
    在法院「所命給付」之金額部分，實質上相同，是以均應合
    併計算其金額或價額，以定其得否依職權宣告假執行（臺灣
    高等法院暨所屬法院94年法律座談會民事類提案第37號參照
    ）。本件原告3 人請求本院依職權宣告假執行，然揆諸前開
    說明，本件原告3 人勝訴部分所命給付之金額合計已逾50萬
    元，本院自不得依民事訴訟法第389 條第1 項第5 款規定，
    依職權宣告假執行。惟此僅係原告3 人促請本院為上開宣告
    假執行職權之發動，尚無駁回之必要，併此敘明。
九、本件事證已臻明確，兩造其餘攻擊防禦及舉證，經核與本件
    判決結果無影響，爰不加以一一論擬，附此敘明。
十、據上結論，本件原告之訴為有理由，依民事訴訟法第78條，
    判決如主文。
中　　華　　民　　國　　96　　年　　7 　　月　　 6　　日
                  勞工法庭      法　官　楊文廣
正本係照原本作成。
如不服本判決，應於送達後二十日內，向本院提出上訴狀。
                                書記官  顏子仁
中　　華　　民　　國　　96　　年　　7 　　月　　 6　　日
